臺灣高等法院高雄分院刑事判決　　　　 99年度上易字第560號
上　訴　人
即　被　告　劉文彬
上　訴　人
即　被　告　鄭文玲
上列上訴人因業務侵占案件，不服臺灣高雄地方法院98年度易字
第975 號中華民國99年4 月14日第一審判決（起訴案號：臺灣高
雄地方法院檢察署98年度偵續字第231 號），提起上訴，本院依
簡式審判程序判決如下：
     主  文
上訴駁回。
劉文彬、鄭文玲，均緩刑貳年。
     事  實
一、劉文彬、鄭文玲前為夫妻關係（於民國95年6 月5 日離婚）
    ，兩人在94年7 月22日間，由鄭文玲擔任劉文彬之保證人，
    與新南美窗簾布行負責人楊坤賜簽定加盟契約，成為該行位
    於高雄市○○路134 號二苓店之加盟商，並由劉文彬、鄭文
    玲一同負責販售該店內之窗簾、吊飾布等業務，係從事業務
    之人。楊坤賜並將該店內價值新台幣（下同）288875元之DI
    Y 貨物，及約10萬元之展示用布品交予劉文彬、鄭文玲保管
    ，以供客人選購、展示之用。嗣劉文彬、鄭文玲因經營不善
    ，竟共同意圖為自己不法所有，其於侵占之犯意聯絡，於95
    年2 月11日凌晨，由劉文彬、鄭文玲一同將楊坤賜所交付置
    於店內由渠等保管之DIY 貨物、展示用布品整理後，推由劉
    文彬駕車將上開貨物搬往他處賤售變現，並旋即結束二苓店
    之營運，而侵占因業務而持有之DIY 貨物、展示用布品。
二、案經楊坤賜訴由高雄市政府警察局小港分局報請臺灣高雄地
    方法院檢察署檢察官偵查起訴。
     理  由
一、按本件被告劉文彬、鄭文玲所犯係死刑、無期徒刑、最輕本
    刑為3 年以上有期徒刑以外之罪，其於審理時就前揭被訴事
    實為有罪之陳述，經告知簡式審判程序之旨，並聽取其與公
    訴人之意見後，本院認無不得或不宜改依簡式審判程序進行
    之情形，爰依刑事訴訟法第364 條準用第273 條之1第1項規
    定，裁定進行簡式審判程序。
二、上開犯罪事實，業據被告劉文彬、鄭文玲於本院審理時，坦
    承不諱，又被告所搬走屬於告訴人之展示品約值10萬元，DI
    Y 貨物則約288875元等情，業經告訴人及被告2 人一致陳明
    在卷（本院卷57、58頁）。除此復有新南美窗簾行加盟契約
    書、二苓門市總帳目分析表、二苓門市DIY 交接明細、94年
    8 月至95年1 月門市入貨估價單、客戶訂作出貨單、現場照
    片五張可佐。至於被告於原審時，雖曾辯稱：簽訂加盟契約
    時有交付40萬元加盟權利金，本案載走的系爭物品，曾與楊
    坤賜以口頭約定包括在上開加盟權利金內；又95年2 月上旬
    ，楊坤賜來催討貨款時，被告即曾開票買斷放在店內之貨物
    ；況且劉文彬載走DIY 貨物及展示用布品，鄭文玲並不知情
    云云，然：
(一)、加盟時所付之15萬元是技術費，而40萬元支票則係加盟金，
    並不包括展示用布料及寄放之DIY 貨物。且加盟後仍經常補
    進新的DIY 貨物，DIY 的貨物確係告訴人楊坤賜寄放，被告
    並未買斷，以致DIY 貨物與客戶所訂購之布料係分開記帳，
    且DIY 貨物售出後，被告確須再付款予告訴人等情，業據被
    告2 人自承在卷（參本院卷51、52頁）；又被告與新南美之
    加盟契約書已載明15萬元係「專業訓練費及該訓東所需之一
    切費用」、「40萬元經營權利金以支票支票、、、經營權利
    金一律不退還」（98年偵續209 卷29至31頁），明顯並未包
    括DIY 貨品及展示品。證人林茂盛於檢察官訊問及原審審理
    時更證稱新南美窗簾布行加盟商店內之展示布料是總公司的
    ，DIY 貨品也是總公司寄賣的，屬於總公司所有等語（98偵
    續230 卷13頁、原審卷68頁），是加盟時所付15萬元及40萬
    元，顯非用以買斷系爭貨品。
(二)、又被告鄭文玲曾於95年2 月間，開立付款銀行均為華南商業
    銀行大順分行，票號為AN0000000 （發票日：95年2 月10日
    ，面額25萬元）、AN0000000 （發票日：95年2 月17日，面
    額250000元，惟大寫之金額部分誤載為貳拾伍元）、AN0000
    000 （發票日95年2 月28日，面額20萬元）之3 紙支票予告
    訴人等情，固有支票影本在卷（原審卷88頁）。除此，告訴
    人並稱被告確交付1 紙面額3 萬5 千元之支票。惟：
１、告訴人已稱：「20萬元的票，是被告跟我借過一筆錢，是我
    幫被告兌現支票的錢，以及一部分其他的費用這張票跟本案
    無關的費用、、、3 萬5000元的支票好像是之前的」等語，
    就此，被告2 人均稱：「（對於「二十萬元這張票，跟本案
    貨物無關」是否不爭執？）是的。」，被告劉文彬更自承：
    「三萬五千元的支票，是我們在更之前鹽埕區○○街租場地
    開票給告訴人的場地費，跟本案無關。」等語（參本院卷55
    、56頁），是以上開面額20萬元、3 萬5 千元之支票，顯非
    用以購買被告自二苓店內搬走之物品無訛。
２、其次，就其餘2 紙面額25萬元之支票，楊坤賜已稱：「兩張
    25萬元的支票，當時我先問公司會計，被告他們的帳款是多
    少，當時大約在50萬左右，被告就說先開整數給我，有時間
    再細對帳，當時並沒有確實的金額。（這個大約的金額是所
    有出貨的金額，是送到被告那邊的金額，還是售出的金額？
    ）是已售出積欠我的金額，當時是說結完帳之後，再多退少
    補（所以你們並沒有談到說，把已經出貨而未售出的DIY 貨
    品，算入在上開50萬元的金額內？）是的。」等語，而被告
    劉文彬亦稱：「這2 張票沒有兌現，是告訴人來跟我收整個
    年度累積下來的貨款，我才開這兩張支票給他。、、（當時
    告訴人跟你說所欠的貨款是多少錢？）好像是60幾萬元。」
    、「（你以前在原審第126 頁陳述，95年2 月上旬，告訴人
    來跟你討貨款的時候，你有開票要買斷放在店裡的貨，後來
    你又改稱說以開票默認要把貨給你。請問你們究竟有無明講
    是否買斷貨物，否則為何在上開筆錄中會陳述是默認？）告
    訴人就跟我說，全部積欠的金額就是那些金額，然後問我說
    究竟能不能還，我回答我沒有現金，告訴人也同意。（告訴
    人跟你說全部積欠的金額，是否指你已經售出的金額？）他
    是說所欠的貨款就是這一些。（告訴人這樣說的時候，究竟
    有無提到所欠的貨款，包括放在店內的展示品？）沒有講到
    所欠的貨款包括展示品。（告訴人這樣講的時候，究竟有無
    跟你提到，所欠的貨款包括放在店內還沒有售出的DIY 貨物
    ？）也沒有這樣說，只講說我欠的貨款。（因此在這次對談
    的時候，你們並沒有明講到說，你要把店內的展示品DIY 貨
    品全部買下來？）沒有講到。（所以你們並沒有談到說，把
    已經出貨而未售出的DIY 的貨品，算入在上開50萬元的金額
    內？）是的」等語，而被告鄭文玲就劉文彬所述內容，既未
    爭執，更稱該票款確未包括DIY 之貨物無訛（本院卷52至56
    頁）。足見該2 紙面額25萬元之支票係按初估金額開立，並
    約定多退少補，但未絕未藉此買斷被告所擅自搬走之DIY 貨
    品及展示品無訛。
３、是以被告於前審時所稱已開票買斷店內物品云云，顯屬無據
    。況上開3 紙總額70萬元之支票，屆期經提示亦未兌現，自
    難以此為有利於被告之認定。
(三)、又二苓店結束營業後，被告2 人雖於95年6 月5 日辦理離婚
    ，且被告劉文彬稱：貨物搬走後是放在南投，並由其1 人獨
    自將貨物出售等語。但被告2 人因本案經通緝後，係於98年
    1 月16日18時30分許，一同在居所即高雄縣大寮鄉○○路99
    之2 號12樓之2 前方的停車場經警緝獲，且該次警訊筆錄所
    載之居所亦相同。而被告2 人並自承，搬離二苓店後，仍曾
    一同先住在鳳山市○○路，嗣至為警查獲時，則仍同住於上
    開鳳林路之住址（本院卷50、51頁）無訛。除此，鄭文玲更
    自承：「（你們把貨物搬走，兩個是否都知情？）他要搬走
    之前我知道。（你們是否一起把貨物賣掉的？）要賣掉之前
    我知道，可是我當時在高雄工作。（我沒有跟劉文斌一起去
    南投，但是當時要搬運的時候我有幫忙整理，上車是他自己
    用的。（所以鄭文玲對於要把展示品與未付款的DIY 貨物搬
    離新南美之前，這個事情你是知道，並且在店裡面整理這些
    東西，以便於載走，這個事實是否不爭執？）不爭執。」等
    語（參本院卷57頁），則被告顯有侵占之共同犯意聯絡及行
    為分擔無訛。
(四)、綜上所述，被告2 人於本院之自白確與事實相符，至於渠等
    於前審所辯各情，則難採信。本案事證明確，被告犯行堪以
    認定，應依法論科。
三、被告2 人行為後，刑法部分條文業於95年7 月1 日修正公佈
    後施行，修正後即現行刑法第2 條第1 項規定：「行為後法
    律有變更者，適用行為時之法律，但行為後之法律有利於行
    為人者，適用最有利於行為人之法律。」上開規定係規範行
    為後法律變更所生新舊法律比較適用之準據法，本身尚無比
    較新舊法之問題，應一律適用裁判時即修正後刑法第2 條規
    定以決定適用之刑罰法律，合先敘明。而有關新舊法之比較
    ，應就罪刑有關之共犯、連續犯、牽連犯加重等暨其他法定
    加減原因（如身份加減）與加減例等一切情形，綜其全部罪
    刑之結果而為比較（最高法院95年度第8 次刑事庭會議決議
    參照）。經查：
(一)、修正前刑法第336 條第2 項業務侵占罪之法定刑為6 月以上
    5 年以下有期徒刑，得併科銀元3 千元以下罰金。本件被告
    2 人犯罪時之刑法就罰金刑之規定，依修正前刑法第33條第
    5 款規定，罰金刑應處銀元1 元以上，並應依修正前罰金罰
    鍰提高標準條例第1 條規定，就其原定數額得提高為2 倍至
    10倍，但法律已依一定比率規定罰金或罰鍰之數額或倍數者
    ，依其規定。惟修正後刑法第33條第5 款則規定：「罰金：
    新臺幣1 千元以上，以百元計算之」，而95年6 月14日修正
    公佈之刑法施行法第1 條之1 第2 項規定：「94年1 月7 日
    刑法修正時，刑法分則編未修正之條文定有罰金者，自94年
    1 月7 日刑法修正施行後，就其所定數額提高為30倍，但72
    年6 月26日至94年1 月7 日新增或修正之條文，就其所定數
    額提高為3 倍」，經比較修正前後之罰金刑輕重，該罰金刑
    之最低刑度於修法後已有加重，故以95年7 月1 日修正公佈
    施行前之規定較有利於被告2 人，應依刑法第2 條第1 項前
    段規定，適用行為時之法律，亦即適用修正前之刑法規定科
    刑。
(二)、被告2 人行為後刑法第28條關於成立共同正犯之標準，將原
    來共同正犯之共同「實施」犯罪，改為共同「實行」犯罪，
    剔除完全未參與犯罪相關行為之「實行」的「陰謀共同正犯
    」及「預備共同正犯」，本案被告之上開犯行，無論依新舊
    法，均成立共同正犯，即無有利或不利之情形，於刑法修正
    施行後法院為裁判時，本無庸為新、舊法之比較。然個案如
    有其他應依刑法第2 條第1 項之規定為新、舊法之比較情形
    時，依綜其全部罪刑之結果而為比較後，整體適用法律。
(三)、本件經綜合比較結果，新法對被告2 人並非較為有利，應依
    刑法第2 條第1 項前段之規定，適用行為時法即修正前之刑
    法處斷。
四、核被告劉文彬、鄭文玲所為，均係犯刑法第336 條第2 項之
    業務侵占罪。被告2 人有犯意聯絡及行為分擔，應依修正前
    刑法第28條規定，論以共同正犯。
五、原審因而適用刑法第2 條第1 項、第336 條第2 項，修正前
    刑法第28條，廢止前罰金罰鍰提高標準條例第1 條前段，刑
    法施行法第1 條之1 規定，並審酌被告加盟新南美窗簾布行
    二苓店，恣意將該店內之DIY 貨物及展示用布品侵占入己後
    出售牟利，及侵占之金額、犯罪後之態度，暨被告為加盟該
    店，已支付訓練費及加盟權利金合計高達55萬元，加盟後經
    營狀況獲利不如預期，及被告劉文彬前因詐欺案件，曾經判
    處有期徒刑6 月，緩刑2 年確定（94年11月9 日緩刑期滿，
    緩刑宣告未經撤銷），被告鄭文玲無任何前科等素行，與侵
    占之貨品係由被告劉文彬載走販售牟利等一切情狀，分別量
    處被告劉文彬、鄭文玲，有期徒刑10月及8 月。並敘明被告
    劉文彬前開犯罪行為後，於95年12月21日經以95年度雄檢博
    宙緝字第8456號通緝書通緝（98偵緝210 卷1 頁），並於98
    年1 月16日經警緝獲到案，有卷附高雄市政府警察局通緝案
    件移送書可稽（98偵緝210 卷4 頁）；被告鄭文玲則於95年
    12月21日經以95年度雄檢博宙緝字第8457號通緝書通緝在案
    （96偵緝2637卷1 頁），又因涉嫌違反動產擔保交易法案件
    ，於96年1 月11日經以96年度雄檢博偵宙緝字第126 號通緝
    書併案通緝，嗣因動產擔保交易法廢除刑罰，而經檢察官於
    96年8 月2 日撤銷違反動產擔保交易法部分之併案通緝後（
    96偵緝2637卷第3 頁），續對本案侵占犯行通緝（98偵緝20
    9 卷1 頁），並於98年1 月16日經警緝獲到案，有卷附高雄
    市政府警察局通緝案件移送書可稽（98偵緝209 卷4 頁），
    依中華民國96年罪犯減刑條例第5 條規定，均不得減刑。經
    核原判決認事用法，尚無不合，量刑亦屬允當。被告上訴意
    旨請求從輕量刑，為無理由，應予駁回。
六、刑法第74條關於緩刑之規定，於95年7 月1 日亦經修正施行
    ，惟緩刑規定並非關於行為可罰性之法律規範，而係屬刑之
    宣告規範，無現行刑法第2 條第1 項之適用，其適用關係乃
    以案件在裁判時為準，並非以行為時為準，本案之犯罪時間
    固在前揭刑法修正施行前，惟裁判時已於刑法修正施行後，
    就緩刑之宣告自應適用現行刑法第74條之規定（最高法院95
    年第8 次刑事庭會議決議參照）。查被告劉文彬前因詐欺案
    件，曾經判處有期徒刑6 月，緩刑2 年確定，94年11月9 日
    緩刑期滿，緩刑宣告未經撤銷；被告鄭文玲則無任何前科，
    有台灣高等法院被告全國前案紀錄表在卷且被告於本院審理
    中已坦承犯行，並已告訴人達成和解（參本院卷76、77頁）
    ，尚有悔意；被告經此論罪科刑之教訓，當知警惕，應無再
    犯之虞。為此，本院認被告2 人所宣告之刑，以暫不執行為
    適當，爰均併宣告緩刑2 年。
七、據上論斷，應依刑事訴訟法第273 條之1 第1 項、第368 條
    ，修正後刑法第74條第1 項第1 款、第2 項第4 款，判決如
    主文。
本案經檢察官林應華到庭執行職務。
中    華    民    國   100    年    2     月    14    日
                  刑事第一庭    審判長法  官  周賢銳
                                      法  官  施柏宏
                                      法  官  洪碩垣
以上正本證明與原本無異。
不得上訴。
中    華    民    國   100    年    2     月    14    日
                                      書記官  林家煜
中華民國刑法第336條第2項
對於業務上所持有之物，犯前條第1 項之罪者，處6 月以上5 年
以下有期徒刑，得併科3 千元以下罰金。